臺灣板橋地方法院交通事件裁定　　　　100年度交聲字第624號
原處分機關　交通部公路總局臺北區監理所
異　議　人
即受處分人　尤暢頡
上列異議人即受處分人因違反道路交通管理處罰條例事件，對交
通部公路總局臺北區監理所於民國100年1月12日所為之處分（原
處分案號：北監自裁字第40-Z8B017489號）聲明異議，本院裁定
如下：
    主  文
原處分撤銷。
    理  由
一、原處分意旨略以：異議人即受處分人尤暢頡於民國99年8月1
    4日中午12時21分許，駕駛牌照號碼ZQ-0310號自用小客車，
    行經國道3號南下321.2公里處，經內政部警政署國道公路警
    察局所屬警員以雷射槍測定其車輛當時行速為每小時 122公
    里，超速12公里，而以異議人有「汽車行駛高速公路速度超
    過規定最高速限（未滿20公里）」之違規事由，將異議人攔
    停，並當場以公警局交字第 Z8B017489號違反道路交通管理
    事件通知單（下稱舉發通知單）舉發之，嗣原處分機關即交
    通部公路總局臺北區○○○○○道路交通管理處罰條例第33
    條第1項第1款等規定，於100年1月12日以北監自裁字第40-Z
    8B017489 號裁決書，裁處異議人罰鍰新臺幣（下同）4,500
    元，並記違規點數1點等語。
二、異議意旨略以：異議人於100年1月20日左右收受前揭裁決書
    ，之前完全不知有上開超速而受罰之事，該裁決書未附任何
    照片或其簽收，以證明所謂違規超速之情事，為此具狀聲明
    異議等語。
三、按法院受理有關交通事件，準用刑事訴訟法之規定；其處理
    辦法，由司法院會同行政院定之；聲明異議事件之處理，除
    準用刑事訴訟法有關規定外，依本辦法之規定處理之，道路
    交通管理處罰條例第89條暨道路交通事件處理辦法第 3條分
    別定有明文。次按法院受理有關道路交通聲明異議事件，固
    準用刑事訴訟法規定，惟刑事訴訟係國家對特定人之特定事
    實，責由法院為確定具體刑罰權之存否而進行之程序，法院
    與被告乃係裁判者與被裁判者之關係，是刑事案件之本質係
    對人民之人身自由等基本權利予以限制甚至剝奪，國家乃設
    有刑事訴訟程序以保障人民基本權利，並以實體真實、法定
    程序與法和平性為其三大目的，對於具體刑罰權之存否，則
    以嚴格證明法則、傳聞法則等作為事實認定之基礎，並以嚴
    謹而慎重之正當法律程序確保實體正義；反觀行政裁決機關
    於道路交通違規事件對應受處分人所為之處罰，其法定性質
    既屬行政罰，道路交通違規事件之本質係屬行政事件，著毋
    庸疑，而就行政事件之事物本質言，其具有權力規制作用性
    高、案件反覆且頻繁發生、法益侵害性較小等重要特徵，故
    其司法救濟如一概以嚴謹而慎重之刑事訴訟程序為之，則與
    其本質尚有未盡相符之處，且「準用」雖係立法者之用法指
    示，然仍須以準用者與被準用者間，二者事物本質相同或相
    類似之部分，方有比附援引之基礎，是刑事訴訟法於證據章
    所定，舉如第154條之無罪推定原則、第158條之2至第158條
    之4證據排除法則、第159條第1項之傳聞法則及第164條以下
    之證據調查程序等，即與屬行政秩序罰之交通違規裁罰本質
    不合，應非法院受理有關道路交通聲明異議事件所得準用之
    。另按舉發通知單之製作乃警察或公路監理機關居於統治權
    之地位，告發特定用路人違反道路交通管理處罰條例之具體
    行為所作成之單方行政行為，而受舉發人收受舉發通知單後
    ，除自行依期限履行該舉發通知單所科處之行政義務外，尚
    須遵期到案陳述或聽候裁決，此對受舉發人而言，舉發通知
    單無疑已對其產生一定之作為義務，倘未履行此到場義務者
    ，裁決機關得逕行裁決，進而影響其實體權利（如據此決定
    罰鍰科處之額度等），是舉發通知單自屬行政程序法所明定
    之行政處分（即學理上所謂之「暫時性行政處分」，另臺灣
    高等法院臺南分院94年度交抗字第 103號裁定亦同斯旨可參
    ）。又按行政救濟程序舉證責任之分配，現今學說與實務已
    不採行政處分公定力理論，而係承認行政訴訟上當事人之法
    對等性觀念，認行政救濟程序之舉證責任分配，應採民事訴
    訟程序上之舉證責任分配原則，故而87年10月28日修正公布
    之行政訴訟法第136條即明文準用民事訴訟法第277條舉證責
    任分配之規定。申言之，行政訴訟之審理既採職權調查主義
    ，並無證據提出責任，故所謂之舉證責任即係客觀舉證責任
    ，乃指經法院審理結果，事實仍陷於真偽不明時，其有將事
    實不明轉化為終局法律效果及將事實無法證明之不利益分配
    於當事人間之功能，此既係法院在自由心證已無法盡認定事
    實之功時出現，故而當證明度要求愈高，法院之心證愈不易
    形成，舉證責任愈有其運作之空間，又負擔處分因有依法行
    政之高度要求，原則上應由行政機關負舉證責任，除非法律
    明文規定，否則舉證責任不能任意移轉予受處分人負擔，惟
    為減輕行政機關於特定事件舉證上之負擔與困難，法院透過
    事實上推定、表見證明或當事人協力義務等之運用，使處分
    要件事實不致陷於真偽不明，避免舉證責任裁判過度浮濫，
    此並不違反舉證責任分配應抽象預定之法治國原則要求，是
    道路交通管理處罰條例第89條及道路交通事件處理辦法第 3
    條雖規定聲明異議事件之處理「準用」刑事訴訟法，然現今
    行政訴訟相關法制既已完備，且上開法文既明定為「準用」
    ，則就與前揭舉證責任分配原則相抵觸部分，自不在準用之
    列，矧若依刑事訴訟法有關證據法則之規定，則行政機關就
    異議人有違規事實所須負之舉證證明度即應更高，而須達到
    一般人均能確信，且無合理懷疑之程度，此與道路交通事件
    具有行政事件之本質顯難謂相契合。再者，違反道路交通管
    理處罰條例之行為人，如未依規定自動繳納罰鍰或未依規定
    到案聽候裁決，處罰機關固得依違反道路交通管理事件統一
    裁罰基準及處理細則第44條第 1項規定，以違反道路交通管
    理事件統一裁罰基準表所定之統一裁罰基準，對行為人逕行
    裁決，惟該條項逕行裁決之規定，乃必以行為人業經合法收
    受舉發通知單後，無正當理由未依該舉發通知單上所載應到
    案日期為罰鍰之繳納或到案聽候裁決時，方有適用；易言之
    ，如行為人未能合法收受舉發通知單之送達，即難認處罰機
    關得對行為人逕行裁決。再按道路交通管理處罰條例之罰鍰
    基準、舉發或輕微違規勸導、罰鍰繳納、向處罰機關陳述意
    見或裁決之處理程序、分期繳納之申請條件、分期期數、不
    依限期繳納之處理、分期處理規定及繳納機構等事項之處理
    細則，由交通部會同內政部定之，同條例第92條第 4項則有
    明定，基此法律保留之授權而訂定之違反道路交通管理事件
    統一裁罰基準及處理細則第11條第1項第1款規定「行為人有
    道路交通管理處罰條例之情形者，應填製舉發通知單，並於
    被通知人欄予以勾記，其通知聯依下列規定辦理：當場舉發
    者，應填記駕駛人或行為人姓名、性別、出生年月日、地址
    、身分證統一編號及車主姓名、地址、車牌號碼、車輛種類
    。被查獲之駕駛人或行為人為受處分人時，應於填記通知單
    後將通知聯交付該駕駛人或行為人簽名或蓋章收受之；拒絕
    簽章者，仍應將通知聯交付該駕駛人或行為人收受，並記明
    其事由及交付之時間；拒絕收受者，應告知其應到案時間及
    處所，並記明事由與告知事項，視為已收受」。是以，舉發
    程序之完成，仍應以舉發之意思表示業已合法送達於受處分
    人為要件。
四、經查：
(一)證人即本件舉發警員潘文隆於本院100年7月12日調查時結稱
    ：「（99年 8月14日在什麼機關服務？）當時任職於國道公
    路警察局第八警察隊白河分隊」、「（你在當天中午12時至
    1 時與何人在何處執行何勤務？）我與同事羅憲德執行巡邏
    勤務，於國道3號公路南下312.2公里處，執行測速勤務」、
    「（本件受舉發人是否就是在庭的異議人？）正確」、「（
    本件舉發經過情形為何？）我當時測得該部違規車輛行駛在
    三線車道的內側車道，基於安全考量，我把該車攔停於外側
    路肩，然後提供雷射槍所測得的數據與測距，當場給異議人
    看測得的速度，然後索取證件，由羅憲德填單舉發該違規行
    為」、「（你是否知道異議人有沒有在舉發通知單上簽名收
    受？）我不清楚，因為是由羅憲德負責填單，之後都是他在
    處理」等語，核與證人即本件舉發警員羅憲德於本院100年7
    月12日調查時結稱：「（99年 8月14日在什麼機關服務？）
    任職於國道公路警察局第八警察隊白河分隊」、「（你在當
    天中午12時至 1時與何人在何處執行何勤務？）我跟我學長
    潘文隆一起在國道3號南下321.2公里處執行巡邏勤務」、「
    （本件舉發通知單為何人填單舉發？〈提示本件舉發通知單
    〉）由我用掌上型電腦開單」、「（本件舉發經過情形為何
    ？）我們一般巡邏都兩個人，由開車的人進行測速工作，如
    果有測到超速的話，測速的人就會進行攔停的工作，另外一
    個人就負責填單，潘文隆有測速到，所以攔停異議人，攔停
    異議人到路肩後，異議人表示太貴了，看能不能開未帶行照
    之類的，但我們拒絕，仍然開超速的違規單，因為他不是車
    上有患者或是其他特殊的原因，所以我們都會據實開單」等
    語尚屬相符，然就異議人究有無在本件舉發通知單上簽名收
    受乙節，證人羅憲德先證稱：「有，他簽在我們移送聯的下
    方」等語，經本院訊之「為何卷附之移送聯並無簽名？（提
    示並令其辨認）」，證人羅憲德則陳稱：「照理說這 1張移
    送聯上應該有簽名，我們有現場錄音光碟」等語，復經本院
    質以「移送聯到底有沒有簽名？」，證人羅憲德乃供稱：「
    我們分隊整理完後會拿到交通組，再由交通組整理後交給委
    外單位，我們自己並沒有留底，分隊的電腦資料也只能叫出
    違規事實，但是沒有簽章，如果要調移送聯原本，要向監理
    所調」等語，本院再質之「本件異議人到底有沒有在移送聯
    上簽名？」，證人羅憲德復供陳：「我忘記當時情形如何，
    異議人有沒有簽名我不太記得，至於異議人如果拒絕簽名，
    我有沒有在舉發通知單上註記事由，我現在也忘記了」等語
    在卷，而經本院當庭勘驗證人羅憲德所庭提之現場錄音光碟
    內容，結果為：(1)光碟長度為13分49秒；(2)光碟內容僅有聲
    音而無影像，且係警員與異議人之對話內容；(3)光碟內容大
    要為警員攔停異議人之車輛後，有向異議人索取行照、駕照
    ，並要求異議人簽名，異議人有向警員表明當時其他車輛車
    速有比其快，會不會係警員誤判或抓其為代罪羔羊，警員有
    向異議人解釋攔停之依據係雷射槍有照到異議人之車輛，並
    將雷射槍所顯示之數據出示給異議人，異議人表示自己並非
    惡性違規駕車，請求警員以未帶行照為由來開罰單，警員拒
    絕後，異議人有表明其不會去繳罰單等節，有上開光碟及本
    院勘驗筆錄存卷可據，足見異議人於遭警攔停之時，確有爭
    執其是否違規超速乙事，其嗣表明不欲繳納罰鍰，顯有拒絕
    簽名收受舉發通知單之情，證人羅憲德自應將此拒絕簽收事
    由，依違反道路交通管理事件統一裁罰基準及處理細則第11
    條第1項第1款之規定，記載於該舉發通知單上。
(二)然經本院依職權向原處分機關調閱本件舉發通知單移送聯之
    原本，其上並無異議人之簽章，且未註記異議人「拒絕簽章
    」或「拒絕收受」，亦未記明已告知異議人應到案時間及處
    所等事項，此觀該舉發通知單移送聯原本自明，並與異議人
    所指其未曾簽收該舉發通知單之意相符，至證人羅憲德就異
    議人有無簽收舉發通知單乙節之證述前後不一，且與該舉發
    通知單之記載未合，此部分供述顯與事實未侔，已難憑信，
    又本院勘驗證人羅憲德庭提之現場錄音光碟內容，其內並未
    錄得警員已將舉發通知單交付予異議人，或已當場告知異議
    人應到案時間及處所等事項之經過，業如上述。此外，本院
    復查無其他事證堪認本件舉發機關或原處分機關曾另行將前
    開舉發通知單依法送達異議人，本件舉發通知單之送達程序
    即難謂為適法。是以，依違反道路交通管理事件統一裁罰基
    準及處理細則第11條第1項第1款之規定，本件舉發通知單尚
    未發生「已收受」或「視為已收受」之效力，而認已合法送
    達異議人，異議人就前揭時、地違規行為所受之舉發，既未
    受合法通知，此項舉發即未生效，原處分機關逕依尚未對外
    生效之舉發通知單而為裁罰，本件裁罰程序於法自有未合。
五、末按道路交通事件處理辦法第19條前段固明定法院認為聲明
    異議有理由或聲明異議雖無理由而原處分不當或違法者，應
    以裁定將原處分經聲明異議部分撤銷，並自為裁定。然此所
    稱「並自為裁定」，係指受罰主體、行為違規之整體事實及
    裁罰程序均屬明確無瑕而言，倘原處分機關之裁罰程序有違
    法之瑕疵，而該裁罰程序復非法院所得命為補正之事項，法
    院自難逕代原處分機關為符合法定程序之裁罰，則原處分固
    有程序違法之處，惟法院除裁定撤銷原處分，使原處分機關
    得另為妥適之處理外，當無法自為裁定，其理甚屬灼然。從
    而，本件舉發通知單既未合法送達異議人，原處分機關遽予
    裁罰，其裁罰程序於法即有未合，應由本院裁定將原處分撤
    銷，且本院毋庸自為裁定，由原處分機關另為適法之處理，
    以昭審慎。
六、據上論斷，應依道路交通管理處罰條例第87條第 2項、第89
    條，道路交通事件處理辦法第19條前段，裁定如主文。
中    華    民    國    100   年    11    月    30    日
                  刑事第十四庭  法  官  劉正偉
上列正本證明與原本無異。
如不服本裁定，應於裁定送達後五日內敘明抗告理由，向本院提
出抗告狀。
                                書記官  陳慧津
中    華    民    國   100    年    11    月    30    日